【裁判字號】    96,易,442
【裁判日期】    970109
【裁判案由】    詐欺
【裁判全文】
臺灣臺南地方法院刑事判決               96年度易字第442號
公  訴  人  臺灣臺南地方法院檢察署檢察官
被      告  辛○○
上列被告因詐欺案件，經檢察官提起公訴（96年度偵字第2519號
），本院判決如下：
    主  文
辛○○意圖為自己不法之所有，以詐術使人將本人之物交付，處
有期徒刑壹年陸月，減為有期徒刑玖月。
    事  實
一、辛○○與丙○○為男女朋友關係，辛○○原係任職統一企業
    公司為保全人員，並非公務人員，惟其與丙○○交往期間，
    為討好丙○○，即謊稱其為海巡署官員，擔任公職，使丙○○及其家人戊○○等人信以為真。辛○○並無投資之行為，
    亦無投資管道，竟於民國93年間某日，基於意圖為自己不法
    所有之詐欺犯意，向丙○○之親友丁○○、乙○○、庚○○
    、己○○及戊○○等人訛稱其係海巡署官員，為公務員，有
    管道可以投資臺洋營造股份有限公司（下稱臺洋營造公司）
    在臺南縣仁德鄉、歸仁鄉土地買賣土地，若買賣成交，將可
    獲利10倍，迄93年12月底，若投資買賣之土地未成功，亦可
    返還所投資之全部款項，惟因其為公務員，不能以匯款方式
    交付投資，只能以現金交付，致庚○○、己○○、乙○○、
    丁○○、戊○○等人陷於錯誤，於93年7月5日至同年12月1
    日間，分別在位於臺南市之奇美醫院附近之便利商店、庚○○家中等處，交付新臺幣（下同）50萬元、20萬元、40萬元
    、20萬元、50萬元現金（共180萬元）予辛○○，惟辛○○
    收取款項後，並未投資臺洋營造公司，屆期亦未返還投資款
    項，戊○○等人始知受騙。
二、案經戊○○告訴及丙○○告發臺灣臺南地方法院檢察署檢察
    官偵查起訴。
    理  由
壹、程序部分（證據能力之說明）：
    卷內所有之供述及非供述證據，被告辛○○於本案審判程序
    中，表示同意作為證據（見本院卷第18、49、117、118、15
    4頁），本院審酌各該證據作成之情況，認為適當，復經本
    院於審判期日就上開證據依法進行調查、辯論，依刑事訴訟
    法第159條之5規定，自有證據能力。
貳、實體部分（得心證之理由）
  一、訊據柀告辛○○對於上揭向丙○○謊稱其為海巡署官員，
      向庚○○、己○○、乙○○、丁○○、戊○○告稱若投資
      臺洋營造公司買賣土地可獲利10倍，若未投資成功，將返
      還出資，邀約庚○○等人參與投資，庚○○、己○○、乙○○、丁○○、戊○○因此分別以現金交付上述款項，及
      被告本人實際上並未投資臺洋營造公司，且迄今未返還庚○○等人所交付之上開款項等事實，坦認不諱，惟矢口否
      認有何詐欺犯行，於本院辯稱：伊自己也有投資520萬元
      ，伊將伊和庚○○等人之投資款共700萬元（伊出資520萬
      元）交由潘清文投資臺洋營造公司買賣土地，並自93年12
      月14日起至94年12月止，自其所有臺南縣永康市的彰化銀
      行帳戶內提領現金，在潘清文之住所高雄縣旗山鎮○○街
      15號，或是臺南縣、市交付予潘清文，錢是被潘清文拐跑
      ，伊曾去臺北找過潘清文，潘清文與其相約在臺北縣新莊
      市○○街23號某家營造公司見面，但潘清文並未出現，伊
      不知道他的聯絡電話，都是潘清文主動約伊的云云。
  二、經查，前開被告辛○○供認之事實，業據證人即告訴人戊○○、被害人庚○○、己○○、乙○○、丁○○於檢察事
      務官詢問時陳述及本院結證明確（見偵Ａ卷第3、4頁；偵
      Ｂ卷第至6頁；第11、12頁；本院卷第137頁至第153頁）
      ，並有被告向庚○○等人收取投資款時，簽立之收據3張
      、憑證2張（見偵Ａ卷第10至第13頁、本院卷第166頁），
      被告與丙○○往來之書信文件（見本院卷第95至109頁）
      ，及事後庚○○等人向被告追索投資款時，被告簽發之本
      票影本5張（見偵Ａ卷第5至9頁）在卷可考；又經本院向
      財政部臺北市國稅局（以下簡稱國稅局）函查結果，臺洋
      營造公司90年至93年度，並無被告或潘清文之投資資料，
      此有該局95年12月7日財北國稅資字第0950255273號、96
      年6月26日財北國稅資字第09602115169號函暨所附臺洋營
      造公司92至93年度投資人明細及分配盈餘表、93年度股東
      轉讓通報表、國稅局「94年度投資人明細及分配盈餘表建
      檔及維護作業畫面」、90年至91年度營利事業所得稅結算
      申報書（損益及稅額計算表）、資產負債表、營利事業投
      資人明細及分配盈餘表影本等文件在卷可佐（見偵B卷第
      43至47頁；審理卷第32頁至第39頁），應堪採信。
  三、被告辛○○既以前詞置辯，則本件應審究者為：被告是否
      出於詐欺之意思而為欺罔行為？即被告是否確有交付現金
      予潘清文投資，或根本無投資之意思及行為而向戊○○等
      人訛取上開投資款。經查：
    （一）被告於95年6月22日偵訊時，原供稱其確有投資臺洋
          營造公司，並明確表示其係於93年12月10日將700萬
          元交付予「臺洋營造公司潘清文經理」，臺洋營造公
          司經視察臺南縣仁德或關廟的土地後，覺得不理想才
          改在臺北縣樹林市○○街23之4號投資（見偵Ｂ卷第6
          頁），甚且提出上載有「辛○○投資7,000,000臺洋
          營造股份有限公司」之屏東縣政府社會福利全戶財稅
          清冊1份（見偵Ｂ卷第8頁），欲證明其確有投資臺洋
          營造公司【此部分資料，業經國稅局函覆表示係誤載
          ，即被告及潘清文並未投資臺洋營造公司，見上開國
          稅局函文】。嗣經檢察事務官要求被告提出匯款700
          萬元予潘清文之證明後，被告即於95年11月29日偵訊
          時改稱其係於「93年初至93年底陸陸續續交付現金」
          予潘清文，並陳稱：潘清文係伊「母舅的親戚」，只
          有電話可以聯絡，他的電話常常改，他有時會回旗山
          ，伊可以找到潘清文等語（見偵Ｂ卷第33頁）；又於
          95年12月26日偵訊中，檢察事務官詢問潘清文之所在
          時，答稱「潘清文仍在臺洋營造公司擔任業務經理」
          ，惟待檢察事務官詢問其是否能連絡到潘清文時，則
          改稱因潘清文「手機關機」，無法聯繫，並表示潘清
          文係其「舅舅」，潘清文是其「外婆的養子」（見偵
          Ｂ卷第51頁）。再於本院另稱：伊係將現金交付潘清
          文投資，潘清文可能「用別人的名義投資」，但其並
          不知道他用誰的名義投資，錢是被潘清文「拐跑」（
          見本院卷第17、18頁）；伊「不知道潘清文的任何聯
          絡電話」，都是潘清文自動約伊的云云（見本院卷第
          49頁）。
    （二）由被告上開歷次陳述可知，被告就究係其「自己投資
          」或「交由潘清文投資」；潘清文究係「臺洋營造公
          司的業務經理」、其「母舅的親戚」，或是其「外婆
          的養子」；其交付現金予潘清文之方式究係於「93年
          12  月10日1次將700萬元交付」或係「93年初至93年
          底陸陸續續交付現金」；其究竟有無潘清文之聯絡電
          話等情，說詞隨著偵、審程序進行中，查證之狀況而
          迭有更異。又若被告果有交付投資款（包含其自己投
          資之520萬元）予潘清文，委由其投資臺洋營造公司
          ，惟遭潘清文捲款潛逃，則豈有不報警處理，亦不於
          偵訊之初即提出此項有利於已之抗辯，反而辯稱其確
          有投資臺洋營造公司之行為之理！是被告辯稱係委由
          潘清文投資，且已將現金交付潘清文云云，實難遽信
          。
    （三）又若被告果有交付700萬元予潘清文投資，且其向張
          豐賓等人告知可預期獲利10倍一節為真，則該筆投資
          款及預計可得之獲利將甚為可觀，且其亦需承擔返還
          庚○○等人投資款項之責任，當無不留下任何投資或
          交付款項與潘清文之證明資料，作為日後領取紅利之
          憑據，以保障自己之權益之理。惟依被告於本院所陳
          ，其交付現金予潘清文，並未簽立任何憑據，且其無
          法主動與潘清文聯絡，都是潘清文主動打手機與其聯
          繫云云（見本院卷第49、160頁），實有違常理。
    （四）據被告辛○○所稱，潘清文係其外婆林吳畏（外公為
          林金環）之養子，原與其外婆同住於高雄縣旗山鎮○○街15號，其曾於該址交付投資款項予潘清文，且亦
          曾與潘清文相約見面於臺北縣新莊市○○街23號某家
          營造公司云云，然經本院查詢結果，臺北新莊市並無
          「東豐街23號」該址，而自85年至96年止，高雄縣旗
          山鎮○○街15號亦不曾有「潘清文」或「林吳畏」、
          「林金環」設籍之紀錄，此分別有臺北縣新莊市戶政
          事務所96年8月13日北縣莊戶字第0960006428號函、
          高雄縣旗山戶政事務所96年8月15日旗鎮戶字第09600
          －1872號函暨所附年設籍資料（審理卷第66頁至第71
          頁）在卷可考。因此，被告此部分所辯，與事實不符
          。
    （五）綜合上開各節，被告辛○○辯稱其交付現金予潘清文
          投資臺洋營造公司之情節，與常理不符，且亦查無被
          告所稱之潘清文之人，被告辯稱其係委由潘清文投資
          臺洋營造公司，及其有將庚○○等人交付之上開投資
          款交予潘清文投資臺洋營造公司云云，要難採信。
  四、綜上，被告並非海巡署官員或公務員，並無投資臺洋營造
      公司，或委託他人投資臺洋營造公司之行為，仍以投資臺
      洋營造公司買賣土地為由，向庚○○等人取得前揭投資款
      ，其所為，確係施用詐術，且有詐欺之意思甚明。本件事
      證明確，被告詐欺犯行洵堪認定，應依法論科。
  五、被告辛○○行為後，刑法施行法增訂第1條之1規定：「中
      華民國94年1月7日刑法修正施行後，刑法分則編所定罰金
      之貨幣單位為新臺幣。94年1月7日刑法修正時，刑法分則
      編未修正之條文定有罰金者，自94年1月7日刑法修正施行
      後，就其所定數額提高為30倍。但72年6月26月至94年1月
      7日新增或修正之條文，就其所定數額提高為3倍。」考其
      立法理由，係為因應94年2月2日修正公布、95年7月1日施
      行之刑法施行後，依刑法總則第33條第5款規定，罰金貨
      幣單位已改為新臺幣，是以分則編各罪所定罰金之貨幣單
      位，自應配合上開規定修正，為使罰金數額趨於一致，避
      免衍生新舊法比較適用問題，以緩和實務適用法律之衝擊
      ，於不變動罰金數額之前提下，而為制定（前揭條文立法
      意旨參照）。換言之，刑法施行法第1條之1係在替代罰金
      罰鍰提高標準條例部分條文，與適用罰金罰鍰提高標準條
      例之結果相同，對於被告而言並不發生有利或不利之問題
      ，僅係將貨幣單位由銀元改為新臺幣，並非法律變更刑度
      之條文，當無須就新舊法比較適用，併此敘明。
  六、核被告辛○○所為，係犯刑法第339條第1項詐欺取財罪。
      爰審酌被告利用其與丙○○為男女朋友之關係，而向其兄
      弟姐妹及父親等人訛詐現款共180萬，對於戊○○等人所
      造成情感上、財產上之損害非低，復於犯後一再猶飾詞爭
      辯，犯後態度非佳，且迄今僅償還5萬餘元，尚難認有悔
      意等一切情狀，量處如主文所示之刑。
  七、本件被告辛○○犯罪行為之時間，係在96年4月24日以前
      ，所犯罪名宣告刑在有期徒刑1年6月以下，合於中華民國
      96年罪犯減刑條例第2條第1項第3款之規定，應減其宣告
      刑2分之1。
  八、依刑事訴訟法第299條第1項前段，刑法第339條第1項，刑
      法施行法第1條之1，中華民國96年罪犯減刑條例第2條第1
      項第3款、第7條，判決如主文。
本案經檢察官甲○○到庭執行職務。
中    華    民    國    97    年    1     月    9     日
                  刑事第十三庭  審判長法  官  張維君
                                      法  官  陳淑勤
                                      法  官  莊玉熙
以上正本證明與原本無異。
如不服本判決應於收受本判決後10日內向本院提出上訴書狀，並
應敘述具體理由。如未敘述上訴理由者，應於上訴期間屆滿後20
日內向本院補提理由書狀（均須按他造當事人之人數附繕本）「
切勿逕送上級法院」。
                                      書記官  余富誠
中    華    民    國    97    年    1     月    10    日
附錄本案論罪科刑法條全文：
刑法第339條第1項
意圖為自己或第三人不法之所有，以詐術使人將本人或第三人之
物交付者，處五年以下有期徒刑、拘役或科或併科一千元以下罰
金。


司法院資訊處製作；財團法人民間司法改革基金會備份。
